【裁判字號】    97,選上訴,13
【裁判日期】    970630
【裁判案由】    違反公職人員選舉罷免法
【裁判全文】
臺灣高等法院高雄分院刑事判決        97年度選上訴字第13號
上  訴  人  臺灣高雄地方法院檢察署檢察官
被      告  甲○○
選任辯護人  王進勝律師
            吳賢明律師
            黃淑芬律師
上列上訴人因被告違反公職人員選舉罷免法案件，不服臺灣高雄
地方法院96年度選訴字第6 號中華民國97年4 月16日第一審判決
（起訴案號：臺灣高雄地方法院檢察署96年度選偵字第6 號），
提起上訴，本院判決如下：
    主  文
上訴駁回。
    理  由
一、公訴意旨略以：被告甲○○ (原名李崑雄）是高雄市○○區
    ○○街35號高雄市光陽工業股份有限公司（下稱光陽公司）
    產業工會之理事長，因光陽公司勞工人數眾多，且分散居住
    高雄市各行政區，故高雄市第七屆市議員選舉暨第四屆市長
    選舉參選人及競選幹部等，多透過管道直接或間接請求被告
    支持，其中第三選區市議員參選人洪平朗即透過被告友人即
    前高雄市議員吳重新陪同前往向被告尋求支持。民國95年12
    月2 日，光陽公司內部之「光陽工業職工福利委員會」預定
    在高雄縣仁武鄉後安球場，舉辦「慢速壘球賽暨親子烤肉活
    動」，其中並有舉辦摸彩活動，而光陽公司所有員工及眷屬
    均可報名參加。被告為使當日參與活動之員工及眷屬，能在
    選舉中支持高雄市長候選人黃俊英、第二選區市議員候選人
    劉俊雄及第三選區市議員候選人洪平朗等人，遂先於同年12
    月2 日前不詳時間，向高雄市肯妮禮品行店員徐瑛芬以新台
    幣（下同）2000元之代價，購得6 組不鏽鋼鍋組（均內含2
    支不鏽鋼鍋，每組目錄市價680 元）作為摸彩禮品，並交付
    註記有市議員候選人洪平朗、市議員候選人劉俊雄之卡片，
    一式2 份，請徐瑛芬貼在禮品上。另於12月2 日當日，被告
    再交付市長候選人黃俊英名義卡片2 份，請徐瑛芬貼在所餘
    2 組禮品。再將上述6 組禮品，於當日進行摸彩活動時，假
    借捐助名義，提供予參與活動之光陽公司員工及眷屬摸彩，
    行求當日參與活動之光陽公司員工及眷屬等團體成員，能在
    投票中支持上述特定候選人。同時，被告亦在活動前，指示
    產業工會幹事鄭家玟製作邀請卡，邀請市長參選人黃俊英、
    市議員參選人劉俊雄及洪平朗於當日到場。而於12月2 日當
    日，洪平朗到場後，被告隨即陪同洪平朗在現場對不特定人
    拜票尋求支持。因認被告涉犯公職人員選舉罷免法第91條第
    1 項第1 款之以捐助名義行求團體構成員投票罪嫌。
二、公訴人認被告涉犯公職人員選舉罷免法第91條第1 項第1 款
    之以捐助名義行求團體構成員投票罪嫌，係以證人鄭家玟、
    柯美惠、林建輝、徐瑛芬之陳述，並有送貨單3 紙、禮品照
    片2 張、目錄1 份、現場蒐證照片2 張附卷，資為論據。
三、訊據被告否認有以捐助名義行求團體構成員投票之犯行，辯
    稱其僅係提供獎品供不特定人摸彩，並無賄選之意等語。
四、證據能力之說明：
    (一)證人即肯尼禮品行員工徐瑛芬及證人即光陽公司產業工會
      幹事鄭家玟於偵查中具結後所為證述，雖性質上亦屬審判
      外之陳述，惟實務運作時，偵查中檢察官向被告以外之人
      所取得之陳述，原則上均能遵守法律規定，不致違法取供
      ，其可信性極高，為兼顧理論與實務，乃於修正刑事訴訟
      法時，增列第159 條之1 第2 項，明定被告以外之人於偵
      查中向檢察官所為陳述，除顯有不可信之情況者外，得為
      證據。再上開證人偵查中之證述並無任何佐證可認有顯不
      可信之情形，再證人鄭家玟亦已於法院審理中經檢察官及
      被告、辯護人實施交互詰問，另檢察官及被告、辯護人就
      證人徐瑛芬在偵查中具結後所為證言，在法院審理中亦未
      聲請傳喚實施交互詰問。從而，上開證人在檢察官偵訊時
      具結後所為陳述自得作為證據。
    (二)光陽公司職工福利委員會主辦慢速壘球賽暨親子烤肉活動
      報名表、名冊、送貨單固係被告以外之人於審判外之書面
      陳述，但已經檢察官、被告、辯護人於準備程序同意作為
      證據，且於言詞辯論終結前亦未聲明異議，本院審酌上開
      書面陳述並無證據足佐有錯誤性及虛偽性，是依該書面陳
      述作成時之情況，即認為適當，依刑事訴訟法第159 條之
      5 第2 項規定，自得為證據。
五、經查：
    (一)被告為光陽公司產業工會理事長，又光陽公司職工福利委
      員會於95年12月2 日在高雄縣仁武鄉後安球場舉辦慢速壘
      球賽暨親子烤肉活動，被告乃於活動前某日向肯尼禮品行
      購買不鏽鋼鍋組6 組，並請該禮品行員工徐瑛芬將高雄市
      第七屆市議員選舉暨第四屆市長選舉之市長候選人黃俊英
      及第二選區市議員候選人劉俊雄、第三選區市議員候選人
      洪平朗之卡片各2 張貼在不鏽鋼鍋組禮品上，而後提供為
      活動摸彩獎品等事實，業據證人即肯尼禮品行員工徐瑛芬
      於偵查中結證稱被告有訂購不銹鋼鍋組6 組，並囑其將洪
      平朗、劉俊雄、黃俊英卡片貼在禮品上等語明確（見偵1
      卷第55～56頁），並有光陽公司職工福利委員會主辦慢速
      壘球賽暨親子烤肉活動報名表及名冊足憑（見卷外），復
      有送貨單、禮品照片附卷可稽 (見偵1 卷第46、63～64頁
      ）。再被告亦陳述上情在卷，被告此部分自白核與上開各
      證據相符，被告此部分之自白即堪信為真正。
    (二)又被告於上開活動前，曾邀請高雄市第七屆市議員選舉暨
      第四屆市長選舉之市長候選人黃俊英及第二選區市議員候
      選人劉俊雄、第三選區市議員候選人洪平朗參加，且被告
      於上開活動當日有陪同到活動現場之市議員候選人洪平朗
      等事實，亦經證人即光陽公司產業工會幹事鄭家玟於偵查
      中結證稱被告有囑其製作洪平朗、劉俊雄、黃俊英之邀請
      函等語在卷 (見偵1 卷第25頁），另證人賴斌智於原審審
      理中亦結證稱其有參加上開活動，並在活動現場見洪平朗
      到場等語 (見原審卷第113 頁），並有照片在卷可憑 (見
      偵1 卷第29～30頁）。再被告就此部分情節亦不爭執，自
      同可認定。
    (三)惟公職人員選舉罷免法之賄選罪係以對於有投票權之人，
      行求期約或交付賄賂或其他不正利益，而約其不行使投票
      權或為一定之行使為構成要件。亦即須視行為人主觀上是
      否具有行賄之犯意，而約使有投票權人為投票權一定之行
      使或不行使；客觀上行為人所行求期約或交付之賄賂或不
      正利益是否可認係約使投票權人為投票權之一定行使或不
      行使之對價；以及所行求、期約、交付之對象是否為有投
      票權人而定。上開對價關係，在於行賄者之一方，係認知
      其所行求、期約或交付之意思表示，乃為約使有投票權人
      為投票權一定之行使或不行使；在受賄者之一方，亦應認
      知行賄者對其所行求、期約或交付之意思表示，乃為約使
      其為投票權一定之行使或不行使（最高法院92年台上字第
      893 號判例可資參照）。觀諸上述，被告固自行購買不鏽
      鋼鍋組6 組，並將高雄市第七屆市議員選舉暨第四屆市長
      選舉之市長、市議員候選人黃俊英、洪平朗、劉俊雄之卡
      片各2 張貼在不鏽鋼鍋組禮品上，而後提供為活動摸彩獎
      品，且於上開活動當日有陪同市議員候選人洪平朗在活動
      現場走動。然證人即光陽公司職工福利委員會委員林建輝
      於原審審理中結證稱光陽公司之員工均可參加上開活動，
      2 個員工為1 組，每組有2 張摸彩卷等語 (見原審卷第92
      ～96頁），並有卷附上開活動之報名表及名冊可憑，且依
      上開活動之報名表及名冊所示，報名參加上開活動者有光
      陽公司員工及外包廠商員工共273 組，除其中19人單獨報
      名1 組，其餘為2 人1 組，共計527 人報名。而衡諸一般
      社會通念，賄選乃係意圖藉由行求期約或交付賄賂或其他
      不正利益以改變選情。是被告以黃俊英、洪平朗、劉俊雄
      名義提供上開活動摸彩獎品之不鏽鋼鍋組僅6 組，即黃俊
      英、洪平朗、劉俊雄名義之不鏽鋼鍋組各僅2 組，以如此
      情形，能否左右高雄市第七屆市議員選舉暨第四屆市長選
      舉結果？是否符合一般賄選社會通念？被告是否有賄選之
      犯意？均非無疑義。另參諸上開活動之報名表及名冊所記
      載，參加上開活動之光陽公司員工及外包廠商員工包括住
      所在高雄市及高雄縣之人，非均屬高雄市第四屆市長選舉
      之高雄市選民，至住所在高雄市者，亦涵括三民區、苓雅
      區、左營區、前鎮區、前金區、楠梓區、旗津區、鹽埕區
      等區，亦非僅屬高雄市第七屆市議員選舉第2 、3 選區之
      市民。此外，參加上開活動之光陽公司員工及外包廠商員
      工是否均有高雄市第七屆市議員選舉暨第四屆市長選舉之
      投票資格，復查無任何證據足資佐證。況被告事先既無從
      得知不鏽鋼鍋組6 組將由何人獲取，而摸彩過程中，被告
      亦無對獲取該6 組不鏽鋼鍋組之人約定其為一定投票之行
      使，已經證人即光陽公司職工福利委員會委員蘇志賢、林
      建輝在原審結證稱被告上台致詞時，並未言及選舉相關話
      題及請求支持特定候選人，亦無要求抽中不鏽鋼鍋組之員
      工支持提供獎品之人等語 (見原審卷第87、88、95頁）。
      從而，被告事先無從確定將抽中不鏽鋼鍋組之人，被告顯
      無法為賄選之行為，其後被告亦無對抽中該6 組不鏽鋼鍋
      組之人約定其為一定投票之行使，則抽中該6 組不鏽鋼鍋
      組之人是否可認知被告有對其賄選之意思表示，尚非無疑
      ，被告賄選之行為亦難以證明。
    此外，復查無其他積極證據足資證明被告有賄選犯行，被告
    犯罪自屬不能證明。
六、原審因而以不能證明被告犯罪，而為被告無罪之諭知，核無
    違誤。檢察官上訴意旨，指摘原判決不當，為無理由，應予
    駁回。
據上論斷，應依刑事訴訟法第368 條，判決如主文。
本案經檢察官林敏惠到庭執行職務。
中    華    民    國    97    年    6     月    30    日
                  刑事第八庭    審判長法  官   李炫德
                                      法  官   陳志銘
                                      法  官   郭玫利
以上正本證明與原本無異。
如不服本判決應於收受本判決後10日內向本院提出上訴書狀，其
未敘述上訴理由者，並得於提起上訴後10日內向本院補提理由書
狀（均須按他造當事人之人數附繕本）「切勿逕送上級法院」。
中    華    民    國    97    年    6     月    30    日
                                      書記官   楊茱宜


司法院資訊處製作；財團法人民間司法改革基金會備份。
